【裁判字號】    89,訴,1516
【裁判日期】    890728
【裁判案由】    重利
【裁判全文】
臺灣高雄地方法院刑事判決                        八十九年度訴字第一五一六號
    公  訴  人  臺灣高雄地方法院檢察署檢察官
    被      告  丙○○
    被      告  乙○○
    選任辯護人  單文程
右列被告因重利案件，經檢察官提起公訴（八十八年度偵字第一九四一號），本院判
決如左：
    主  文
丙○○、乙○○共同乘他人急迫，貸以金錢，而取得與原本顯不相當之重利為常業，
各處有期徒刑柒月，均緩刑肆年。
扣案空白本票壹本、ERICSSON牌行動電話貳支，均沒收。
    事  實
一、丙○○與乙○○係兄弟，二人基於共同之犯意聯絡，自八十九年二月間起，在自
    由時報上刊登借貸廣告，留下○七─0000000號之電話號碼，再轉接至其
    行動電話0000000000作為聯絡工具，乘甲○○、黃金蘭等不特定人急
    需用款之際，貸以金錢，其借款之方式為每次借貸新台幣（下同）十萬元，半個
    月利息三萬元，每五天為一期，分三期攤還本息（利息相當於年息百分之七百二
    十），並要貸借者簽下同額支票供作擔保，而取得與原本顯不相當之重利，並以
    之為常業，而以此方式經營地下錢莊。嗣於八十九年四月二十四日下午五時二十
    分許，在高雄市左營區○○○街七十六號甲○○所開設之「成世」西點麵包店二
    樓附設咖啡店內，丙○○正持甲○○所開立之支票欲取款之際，為警當場查獲。
    復於上開甲○○處附近之榮成三街與榮富街口，查獲當時正坐在車內等待之乙○○，並在車內扣得張雅苓簽發，甲○○背書之支票四張、甲○○書立之切結書一
    紙、空白本票一本、ERICSSON牌行動電話二支、黃金蘭身分證一張等物。
二、案經甲○○訴由高雄市政府警察局移送臺灣高雄地方法院檢察署檢察官偵查起訴
    。
    理  由
一、右揭事實業據被告丙○○坦承不諱，被告乙○○雖坦承有於前揭時地與被告丙○○一起被查獲之事實，惟否認有何重利犯行，辯稱：伊未參與經營地下錢莊之事
    ，伊不知情，伊與被告丙○○共同找甲○○三次，第一次伊有拿錢給甲○○，第
    二次伊載丙○○到麵包店找甲○○，第三次順路載丙○○到麵包店去，就被抓了
    云云。惟查，被告乙○○確有以電話與甲○○討論借貸事宜，並送錢予甲○○之
    事實，核與甲○○在警訊時指述情節相符；又甲○○於偵查中復證稱：「（錢是
    何人拿給你的？）第一次是被告二人一起來，錢是丙○○拿出來的，我當時簽了
    支票及本票給對方，第二次也是被告二人一起來，第三次也是。」「（你有無簽
    立切結書？）四月十九日當天我還不出錢來，乙○○先來我店裡，然後丙○○才
    到，以口頭逼我寫切結書‧‧‧」等語，足證被告乙○○確有參與被告丙○○之
    地下錢莊之經營行為甚明。此外，復有上開事實欄所載之支票四張、空白本票一
    本、切結書一紙、行動電話二支及身分證一紙扣案可佐。被告乙○○上開所辯，
    顯屬飾卸之詞，不足採信。按刑法第三百四十四條重利罪成立之要件為（一）乘
    人急迫、輕率或無經驗，貸以金錢或其他物品，（二）取得與原本顯不相當之重
    利。在第一條件，係指明知他人出於急迫、輕率或無經驗，而利用機會故為貸與
    ，在第二條件，係指就原本、利率、時期核算及參酌當地之經濟狀況，較之一般
    債務之利息，顯有特殊之超額者而言（最高法院二十七年上字第五二０號判例參
    照）。次按常業犯，只須有賴某種職業為業之意思，而有事實之表現為已足，不
    以藉犯罪為唯一生存者為必要，縱令有其他職業，亦無礙其成立（最高法院八十
    二年度第一次刑事庭會議參照）。本案被告丙○○、乙○○自八十九年二月間起
    即連續在報紙刊登貸款廣告，乘人急需用款之際，貸與款項，獲取顯不相當之重
    利，被告乙○○雖有其他職業，但其二人既以刊登報紙之方式放高利貸，顯有賴
    此為業，有常業之犯意甚明。而其二人所借出之款項，以十萬元半個月三萬元之
    利息計算，約為年息百分之七百二十，為法定最高年息百分之二十之三十六倍，
    徵諸目前經濟狀況，社會金融行情及民間借貸情形，顯屬重利，且被告明知被害
    人等係因急迫而向其借貸，一俟他人告貸即藉以博取重利，揆諸上開說明，其事
    證明確，犯行均堪認定。
二、核被告二人所為，係犯刑法第三百四十五條之常業重利罪。被告二人間有犯意之
    聯絡及行為之分擔，均為共同正犯。審酌被告係乘人急迫急需用錢之際，收取高
    額利息，嚴重擾亂金融秩序及社會善良風氣，惟念其犯後能坦承犯行，尚具悔意
    ，犯罪情節尚輕，經營時間亦不長等一切情狀，爰量處如主文所示之刑，以資懲
    儆。又查被告丙○○前曾受有期徒刑以上刑之宣告，執行完畢，五年內未曾受有
    期徒刑以上刑之宣告；而被告乙○○未曾受有期徒刑以上刑之宣告，此有臺灣高
    雄地方法院檢察署刑案資料查註紀錄表及臺灣高等法院被告全國前案紀錄表附卷
    可稽，其二人一時貪利失慮，偶罹刑典，經此刑之教訓後，當知所警惕，而無再
    犯之虞，本院認前開對其宣告之刑，以暫不執行為適當，爰均併宣告緩刑四年，
    以啟自新，並觀後效。扣案空白本票一本、ERICSSON牌行動電話二支，係被告二
    人所有，供犯罪所用之物，業據被告供承在卷，應併予宣告沒收。另扣案之身分
    證一枚，係被害人黃金蘭供借款質押所用；張雅苓簽發，甲○○背書之支票四張
    、甲○○書立之切結書一紙，既非被告二人所有，依法不得宣告沒收，附此敘明
    。
三、據上論斷，應依刑事訴訟法第二百九十九條第一項前段，刑法第二十八條、第三
    百四十五條、第七十四條第一款、第二款、第三十八條第一項第二款，罰金罰鍰
    提高標準條例第一條前段，判決如主文。
中      華      民      國      八十九      年    七    月    二十八    日
                                  臺灣高雄地方法院刑事第二庭
                                      法  官    劉建利
右正本證明與原本無異。
如不服本判決，應於判決送達後十日內，向本院提出上訴狀。
                                      書記官    洪生輝
中      華      民      國      八十九      年    八    月      一      日
附錄論罪科刑法條：刑法第三百四十五條。
以犯前條之罪為常業者，處五年以下有期徒刑，得併科三千元以下罰金。


司法院資訊處製作；財團法人民間司法改革基金會備份。
